臺灣臺北地方法院民事判決　九十年度訴字第五二八五號
　　原　　　告　　乙○○
　　複　代理人　　丁○○
　　訴訟代理人　　陳信斌
　　被　　　告　　大連營造工程有限公司
　　兼法定代理人　丙○○
　　理人　　　　　甲○
右當事人間請求損害賠償事件，本院判決如左：
    主    文
原告之訴及假執行之聲請均駁回。
訴訟費用由原告負擔。
    事    實
甲、原告方面：
一、聲明：
（一）被告應連帶給付原告新台幣（下同）一百萬元。
（二）願供擔保請准宣告假執行。
二、陳述：
（一）被告黃明珠為被告大連營造工程有限公司（下簡稱大連公司）負責人，被告甲
      ○為該公司實際主持人，原告則為訴外人皇昌營造股份有限公司（下簡稱皇昌
      公司）之負責人，合先敘明。
（二）皇昌公司為履行其所承包之「迪化污水處理廠提升二級處理工程第三標（土建
      工程）」工程，而與下包商訴外人盛品工程股份有限公司（下簡稱盛品公司）
      訂約，將其中深曝池模版工程委由盛品公司承包，盛品公司轉而與大連公司訂
      約，由大連公司承作其中某些工程。而由於盛品公司施工延誤，且經皇昌公司
      一再請其趕工，無法獲得滿意結論，故盛品公司自動向皇昌公司表示放棄其承
      包部分。盛品公司與皇昌公司終止契約關係後，皇昌公司即付清所有承攬報酬
      與盛品公司，而盛品公司與大連公司因合約糾紛而向大連公司終止合約。大連
      公司乃於八十九年十二月七日及十二月二十九日分別致函盛品公司（副本給皇
      昌公司）表示渠有權向盛品公司請求損害賠償，皇昌公司亦以存證信函答覆大
      連公司表示渠與皇昌公司並無任何契約關係，故渠與盛品公司之紛爭與皇昌公
      司無關。
（三）詎被告明知渠所經營之大連公司與盛品公司間之承攬糾紛，為單純之損害賠償
      請求權之民事關係，而與詐欺無關，卻利用控告刑事詐欺，迫使盛品公司賠償
      渠所主張之損失；此種明知單純工程承包之民事糾紛而不可能構成犯罪，卻以
      刑事手段，利用國家刑事追訴權之作為迫使交易相對人賠償之工具，顯已涉及
      刑法第一百六十九條第一項之誣告罪，更有甚者，渠對自己經營之公司與皇昌
      公司完全無交易關係充分知悉，卻在豪無證據之情形下，誣指原告共同詐欺，
      誣指皇昌公司董事長與盛品公司趕工需要共同詐欺大連公司，虛偽表示要其進
      場趕工，實為墊空檔，並無真意與其訂約，待皇昌公司準備就緒，即令盛品公
      司將其趕走，終止合約，渠等捏造事實，而向該管公務員為不實之指控，意圖
      使原告受刑事處分，構成誣告罪之情形，更為顯然。退步言，縱使被告並非故
      意，然渠等在毫無證據之情形下提出詐欺告訴，亦顯有過失侵害原告之名譽。
      蓋名譽權之民事損害賠償問題，與刑法上毀謗罪必須散佈於眾之要件不同，被
      告提出詐欺告訴，雖然未必散佈於眾之情形，但對於知悉該項告訴之人（如皇
      昌公司之職員），顯然容易造成對原告負面之評價，仍屬對原告之名譽上傷害
      ，符合民法第一百九十五條之侵害名譽權要件。又縱使認為是否構成名譽權之
      侵害仍有疑義，然修正後之民法第一百九十五條已經加列「不法侵害其他人格
      權而情節重大者」之情形，本件被告誣告原告詐欺，顯然目的在使原告受刑事
      追訴，且使原告信譽產生重大影響，其屬侵害人格權之情節極微嚴重之情形。
      而丙○○為大連公司之負責人，對系爭誣告顯然明知且有參與，甲○不但為大
      連公司實際主持人，且在詐欺案開庭時指控原告詐欺，顯然有共同侵害之意思
      聯絡與行為分擔，均應負共同侵權行為之責。另依民法第二十八條之規定，法
      人對其董事或其他有代表權之人因執行職務所加於他人之損害，與該行為人連
      帶負賠償之責任。丙○○與甲○對原告提出詐欺告訴，目的顯係為大連公司追
      索賠償，故渠屬執行職務，被告三人自應負連帶賠償責任。
（四）本件皇昌公司為上市公司，皇昌負責人是否詐欺，不但涉及是否必須坐牢之個
      人人身自由之問題，更攸關上市公司是否造成投資大眾恐慌及權益是否有被掏
      空之問題。原告身為皇昌公司負責人，接到詐欺之傳票通知之後，精神上受到
      極大之傷害。為此依侵權行為之法則，請求被告連帶賠償一百萬元。
三、證據：提出營造公會員會基本資料影本一份、甲○名片影本一份、皇昌公司與盛
    品公司之合約書影本一份、施工會議紀錄影本三份、大連公司存證信函影本二份
    、皇昌公司致大連公司存證信函影本一份、台灣台北地方法院檢察署（下簡稱台
    北地檢署）九十年度偵字第一五六七○號傳票影本一份、支出憑證及收據影本一
    份、台北地檢署九十年度偵字第一五六七○號不起訴處分書影本一份為證。並聲
    請向台北地檢署調閱九十年度偵字第一五七六○號偵查卷。
乙、被告方面：
一、聲明：
（一）駁回原告之訴及假執行之聲請。
（二）如受不利之判決，願供擔保請准宣告免為假執行。
二、陳述：原告所經營之皇昌公司於被告大連公司承攬並支付鉅額傭金及購買施工機
    具後，突然收回自己施作，乃犯業界大忌，果其有能力施作，何以當初發包他人
    ，且盛品公司自行終止與被告之承包，又恰好皇昌公司收回自作，此不啟人疑竇
    才怪，此正符合詐欺之典型利用中間包商上下其手，原告不思如何對下包作合理
    解釋，反而急欲向被告索賠，更見彼等間之終止承攬確有疑義。被告提出詐欺告
    訴，係訴訟上權利之行使，並無誣告行為，原告亦無損害可言。原告請求損害賠
    償，並無理由。
三、證據：提出施工會議記錄表影本二份、皇昌公司之備忘錄影本一份、盛品公司之
    備忘錄影本一份為證。
丙、本院依聲請及依職權調閱台北地檢署九十年度偵字第一五六七○號及九十一年度
    偵字第六九九二號偵查卷。
    理    由
一、原告起訴主張：原告為皇昌公司負責人，被告黃明珠、甲○分別為被告大連公司
    之負責人、實際主持人。緣皇昌公司將其所承包「迪化污水處理廠提升二級處理
    工程第三標（土建工程）」工程中之深曝池模版工程轉包予盛品公司承攬，盛品
    公司再將其中某部分工程轉包予大連公司承攬。嗣因盛品公司施工延誤，經皇昌
    公司催請其趕工無法獲得滿意，盛品公司自動向皇昌公司表示放棄其承包部分，
    並與皇昌公司終止契約，皇昌公司已付清承攬報酬予盛品公司，而盛品公司與大
    連公司因合約糾紛而向大連公司主張終止合約，大連公司乃致函盛品公司（副本
    給皇昌公司）表示渠有權請求盛品公司損害賠償，皇昌公司亦以存證信函答覆大
    連公司表示渠與盛品公司間之紛爭與皇昌公司無關。詎被告明知渠等與盛品公司
    間民事債務糾葛，與刑事詐欺無關，亦與原告無關，竟誣指原告與盛品公司負責
    人翁啟瑞共同詐欺，利用刑事手段迫使原告賠償渠等所主張之損失，顯已構成刑
    法上之誣告罪，並侵害原告名譽權，且使原告信譽產生重大影響，亦屬侵害原告
    之人格權而情節重大。原告於接到詐欺之傳票通知之後，精神上受到極大之傷害
    。為此依侵權行為之法則，請求被告連帶賠償一百萬元。
    被告則以：原告所經營之皇昌公司於大連公司承攬並支付鉅額傭金及購買施工機
    具後，突然收回自己施作，乃犯業界大忌，果其有能力施作，何以當初發包他人
    ，且盛品公司自行終止與被告之承包，又恰好皇昌公司收回自作，此不啟人疑竇
    才怪，又原告不思如何對下包作合理解釋，反而急欲向被告索賠，更見彼等間之
    終止承攬確有疑義，被告提出詐欺告訴，係訴訟上權利之行使，並無誣告行為，
    原告亦無損害可言，故原告請求損害賠償並無理由等語，資為抗辯。
二、查原告為皇昌公司負責人，被告黃明珠、甲○分別為被告大連公司之負責人、實
    際主持人。皇昌公司將其所承包「迪化污水處理廠提升二級處理工程第三標（土
    建工程）」工程中之深曝池模版工程轉包予盛品公司承攬，盛品公司再將其中某
    部分工程轉包予大連公司承攬。嗣因皇昌公司與盛品公司終止工程契約，盛品公
    司向大連公司終止承攬契約，工程由皇昌公司收回自作，致使被告受有損害，被
    告因認原告與盛品公司負責人翁啟瑞共同詐欺而提出刑事詐欺告訴等事實，為兩
    造所不爭執，並有皇昌公司與盛品公司簽訂之工程合約、施工會議紀錄、大連公
    司存證信函、皇昌公司致大連公司存證信函、台北地檢署九十年度偵字第一五六
    七○號不起訴處分書、台灣高等法院檢察署九十年度議字第三二四○號處分書在
    卷可稽，堪信為真實。茲兩造所爭者在於，原告主張被告明知渠等與盛品公司間
    民事債務糾葛，與原告無關，竟誣告原告與盛品公司負責人翁啟瑞共同詐欺，侵
    害原告之名譽權及人格權云云，為被告所否認，並以前開情詞置辯。
三、按侵權行為所發生之損害賠償請求權，以有故意或過失不法侵害他人權利者為其
    成立要件，若其行為並無故意或過失，即無賠償之可言。而主張侵權行為損害賠
    償責任者，應就加害人之行為具有故意或過失不法侵害情事負舉證責任。次按誣
    告罪之成立，須其申告內容完全出於憑空捏造，若所告尚非全然無因，祇因缺乏
    積極證據證明致被誣告人不受訴追處罰，尚難遽以誣告論罪；且若出於誤會或懷
    疑有此事實而為申告，以致不能證明其所訴之事實為真實，縱被訴人不負刑責，
    而告訴人本缺乏誣告之故意，亦難成立誣告罪名（最高法院四十三台上字第二五
    一號、四十四台上字第八九二號判例可資參照）。經查，本件參諸原告所經營之
    皇昌公司將系爭工程發包予盛品公司施作，盛品公司轉包予被告施作，嗣皇昌公
    司因盛品公司施工遲延，即與之終止承攬合約，盛品公司亦向大連公司主張終止
    承攬合約，工程則由皇昌公司收回自作等情，為原告所自認。又參以被告之對原
    告及盛品公司負責人翁啟瑞提出共同詐欺告訴，係主張「伊已購置機器設備及給
    付仲介費用並已部分施工，原告與翁啟瑞竟以皇昌公司多次指正大連公司無效果
    ，並經協商不成為由，通知大連公司解除承攬合約並以要求賠償為由，拒付任何
    工程款，以致大連公司支出之費用難以追索，而該工程竟由皇昌公司收回自作」
    等情，及參以原告另向台北地檢署告訴被告丙○○、甲○誣告乙案，被告丙○○
    於該案供稱：大連公司承包盛品公司之工程，但沒有拿到錢，且因開會時，原告
    之皇昌公司有派人出席，才會對原告提出告訴等語；被告甲○於該案供稱：伊與
    盛品公司簽約，未解約時盛品公司卻將工程轉由皇昌公司施作，盛品公司與皇昌
    公司間定有何種契約伊並不知道，但伊是懷疑皇昌公司預謀找伊墊檔等語。此經
    本院調閱台北地檢署九十年度偵字第一五六七○號、九十年度偵字第六九九二號
    卷宗查明無訛，並有該相關不起訴處分書在卷可稽。綜此，足見被告之所以對原
    告及翁啟瑞提出共同詐欺告訴，乃基於原告經營之皇昌公司與翁啟瑞經營之盛品
    公司在被告不知緣由情況下終止合約，盛品公司亦片面向被告終止合約，且工程
    由皇昌公司收回自作等之不尋常動作，並致使被告無法繼續施作系爭工程，所支
    出之費用及所應得之報酬無法獲償等情，因而懷疑渠等共謀詐欺，請求檢察官查
    明真相，尚難認其係無正當理由而濫行告訴，而有使原告名譽權或人格權受損之
    故意。且被告提出詐欺告訴所憑之證據，業經原告認為真實，並非出於憑空捏造
    ，並上開誣告案亦經檢察官查明確認被告丙○○、甲○並無誣告之事實而予以不
    起訴處分在案，亦有該不起訴處分書附卷可稽，益徵被告在真相不明且有正當合
    理懷疑之情形下，為維護自身之權益，而提出詐欺告訴，核其所為，係屬憲法所
    保障人民訴訟權利之正當行使，而非不法之行為，亦難認有何故意或過失之可言
    ，核與侵權行為之構成要件不合。原告以其名譽權或人格權因而受損，主張被告
    應負侵權行為責任云云，自難憑採。
四、從而，原告依侵權行為之法則，請求被告連帶賠償一百萬元，為無理由，應予駁
    回。原告之訴既經駁回，其假執行之聲請已失所依附，應併予駁回。
五、本件為判決基礎之事證已臻明確，兩造其餘攻擊防禦方法及所提證據，核於判決
    結果不生影響，無一一審究論述之必要，附此敘明。
六、結論：本件原告之訴為無理由，依民事訴訟法第七十八條，判決如主文。
中　　　華　　　民　　　國　　九十一　　年　　　七　　　月　　　十六　　日
                                            民事第二庭法      官　曾部倫
右為正本係照原本作成。
如對本判決上訴，須於判決送達後廿日內向本院提出上訴狀。
中　　　華　　　民　　　國　　九十一　　年　　　七　　　月　　　十六　　日
　　　　　　　　　　　　　　　　　　　　　　　　　　　法院書記官　柯月英
